【裁判字號】    90,小上,29
【裁判日期】    900710
【裁判案由】    清償借款
【裁判全文】
臺灣板橋地方法院民事判決  九十年小上字第二九號
    上  訴  人  甲○○
    被上訴人    寶島商業銀行
    法定代理人  乙○○
    訴訟代理人  丙○○
右當事人間請求清償借款事件，上訴人對於中華民國九十年一月二十九日本院板橋簡
易八十九年度板小字第一八八○號第一審小額民事判決提起上訴，本院判決如左：
    主      文
原判決廢棄。
被上訴人在第一審之訴駁回。
第一、二審訴訟費用由被上訴人負擔。
    事實及理由
一、被上訴人起訴主張上訴人於民國八十六年七月十五日向被上訴人借用新臺幣（下
    同）三十萬元，約定自八十六年七月十五日起分三十六期按月分期清償本息，利
    息按年息百分之十一點八八計付，遲延履行給付本金或利息時，除仍按前開利率
    計息外，逾期在六個月以內者，按原約定利率百分之十加付違約金，逾期超過六
    個月以上者，其超逾六個月部分，加倍計付違約金，如有任何一宗債務未依約清
    償本金或利息者，視為全部債務均屆清償期。詎料上訴人自八十九年六月十五日
    起即未依約清償，依約應視同全部債務均屆清償期，計尚欠本金四萬四千五百七
    十八元及自八十九年六月十六日起之利息及違約金，爰依消費借貸之法律關係，
    請求上訴人給付四萬四千五百七十八元及自八十九年六月十六日起至清償日止，
    按年息百分之十一點八八計算之利息，並自八十九年七月十六日起至清償日止，
    逾期在六個月以內者，依上開利率百分之十，逾期超過六個月者，依上開利率百
    分之二十計算之違約金等語。
二、上訴人則以其確於八十六年七月十五日向被上訴人借款三十萬元，惟兩造約定分
    三十六期清償，每期清償八千九百二十七元，上訴人均依約按時清償，並由被上
    訴人按月自上訴人之帳戶中自動轉帳扣款，未料上訴人於八十九年六月十五日清
    償全部債務後，被上訴人竟以其內部作業錯誤，每月應扣款九千九百四十七元，
    自動轉帳扣款數額較應扣款數額為少，謂上訴人僅清償至八十九年六月十五日，
    尚應清償本金四萬四千五百七十八元暨利息、違約金，惟此既係被上訴人內部作
    業錯誤，自不應由上訴人負擔責任等語，資為抗辯。
三、被上訴人起訴主張上訴人於八十六年七月十五日向其借款三十萬元，約定自八十
    六年七月十五日起分三十六期按月清償本金及利息，利息按年息百分之十一點八
    八計付，遲延履行給付本金或利息時，除仍按上開利率計息外，逾期在六個月以
    內者，按原利率百分之十加付違約金，逾期超過六個月者，其超逾部分加倍計付
    違約金，如有任何一宗債務未依約清償本金或付息者，全部債務均屆清償期等情
    ，業據其提出借據影本一紙、授信約定書影本一紙為證，並為被上訴人所自認，
    尚堪採信為真實。
四、次按意思表示之內容有錯誤，或表意人若知其事情即不為意思表示者，表意人得
    將其意思表示撤銷之，但以其錯誤或不知事情，非由表意人自己之過失為限，民
    法第八十八條第一項明文。又按民法第八十八條之規定，係指意思表示之內容或
    表示行為有錯誤者而言，與為意思表示之動機有錯誤之情形不符（最高法院五十
    一年度臺上字第三三一一號判例意旨參看），而所謂之計算錯誤，係指用於決定
    給付數額之計算基礎或過程發生錯誤，如係屬隱藏之計算錯誤，即表意人內心之
    計算基礎未成為意思表示之內容者，即屬動機錯誤，表意人尚不得撤銷其意思表
    示。
五、經查上訴人抗辯其向被上訴人借款時，係約定上訴人自八十六年七月十五日起分
    三十六期清償，以每月為一期清償八千九百二十七元，至八十九年六月十五日止
    即清償完畢，有其提出之存摺影本一件為證，核與被上訴人提出之放款帳務明細
    資料查詢、放款客戶資料查詢單影本各一件之記載相符，自堪採信為真實。被上
    訴人固主張上訴人借款時已告知每月應清償之金額為九千九百四十七元，僅於被
    上訴人辦理自動轉帳扣款之業務時因一時疏忽，致每期均僅扣款八千九百二十七
    元，僅屬單純之作業錯誤，非意思表示錯誤等語，並提出授信批覆書影本一件為
    證。惟查被上訴人提出之授信批覆書上固記載「本息九九四七」，惟該授信批覆
    書僅係被上訴人內部之作業資料，尚難以此即認兩造確曾約定每月須清償九千九
    百四十七元。況查被上訴人提起本件訴訟時提出八十九年十一月三日放款客戶資
    料查詢單上仍記載「加減碼＋三．六八」、「每期攤還額＄八、九二七」等字樣
    ，且被上訴人復自八十六年七月十五日起至八十九年六月十五日止，按月自上訴
    人之帳戶中扣款八千九百二十七元，足證被上訴人確係與上訴人約定每月清償八
    千九百二十七元，至八十九年六月十五日止即屬清償完畢，至為灼然。被上訴人
    固主張其係與上訴人約定每月清償本金九千九百四十七元，惟查其每月既固定僅
    自上訴人之帳戶中扣款八千九百二十七元，則其與上訴人約定每月清償八千九百
    二十七元應為常態事實，而約定每月清償九千九百四十七元為變態事實，被上訴
    人復未舉證證明兩造確係約定每月清償九千九百四十七元之變態事實，自難為有
    利被上訴人之認定。又兩造之借據上固亦載明約定利率以年息百分之十一點八八
    計算，惟查該借據並未載明每期應清償金額之計算基礎，且上訴人每期應清償之
    金額復須視每期清償本金之數額為若干而定，且其計算基礎並未成為意思表示之
    內容，揆諸前開說明，此項計算錯誤即屬動機錯誤，復係可歸責於被上訴人之事
    由所致，況被上訴人亦未依民法第八十八條、第九十條之規定於意思表示後一年
    內撤銷前開錯誤之意思表示，自不得再以計算錯誤為由，主張上訴人應給付未清
    償之本金四萬四千五百七十八元暨利息、違約金。
六、綜上所述，上訴人抗辯兩造已約定自八十六年七月十五日起，每月十五日清償八
    千九百二十七元，至八十九年六月十五日止全部債務即清償完畢，被上訴人內部
    之計算錯誤為動機錯誤，復屬可歸責於被上訴人之事由所致，亦未經被上訴人於
    意思表示後一年內撤銷，不得向上訴人請求清償本金四萬四千五百七十八元暨利
    息、違約金為可採，被上訴人主張其內部作業錯誤，不生意思表示錯誤等語，為
    不足採。從而，被上訴人本於消費借貸之法律關係，請求上訴人給付四萬四千五
    百七十八元，及自八十九年六月十六日起至清償日止，按年息百分之十一點八八
    計算之利息，並自八十九年七月十六日起至清償日止，逾期在六個月以內者，依
    上開利率百分之十，逾期超過六個月者，其超逾六個月部分依上開利率百分之二
    十計算之違約金，為無理由，不應准許。原審判命上訴人應給付被上訴人本金四
    萬四千五百七十八元暨利息、違約金，並依職權為假執行之宣告，自有未洽。上
    訴意旨指摘原判決不當，求予廢棄改判，為有理由，爰由本院予以廢棄改判，如
    主文第二項所示。
七、據上論結，本件上訴為有理由，依民事訴訟法第四百三十六條之三十二、第四百
    五十條、第七十八條，判決如主文。
中      華      民      國    九十      年      七      月      十      日
                                    臺灣板橋地方法院民事第二庭
~B審判長法  官  蕭惠芳
~B      法  官  陳麗玲
~B      法  官  周舒雁
右為正本係照原本作成
不得上訴
中      華      民      國    九十      年      七      月      十      日
~B法院書記官  丘淑慧


司法院資訊處製作；財團法人民間司法改革基金會備份。
